Inventaris van de archieven van de Arrondissementsrechtbank te 's-Gravenhage (1958) 1980-1989 (1996) en het Parket van de Officier van Justitie te 's-Gravenhage 1980-1989
Nationaal Archief, Den Haag
Arrondissementsrechtbank en Parket Officier van Justitie Den Haag [blok 1980-1989]
Rechtbank Den Haag 1980-1989
oudste stuk - jongste stuk: 1958-1989
merendeel 1980-1989
37317
4709 inventarisnummers; 375,55 meter
Normale geschreven, getypte en gedrukte documenten, geen bijzondere handschriften.
Nationaal Archief, Den Haag
Arrondissementsrechtbank Den Haag 1980-1989
Archiefvorming
Geschiedenis van de archiefvormer
1. Taak en samenstelling van de arrondissementsrechtbank
In Nederland is de berechting van burgerlijke geschillen, schuldvorderingen en strafbare feiten vanouds opgedragen aan de rechterlijke macht. De Wet op de rechterlijke organisatie van 1827 bepaalt dat tot die (gewone) rechtelijke macht behoren de kantongerechten, de arrondissementsrechtbank, de gerechtshoven en de Hoge Raad. In totaal zijn er in de jaren 1980-1989 met het ezelsbruggetje dat luidde 1 mei 1962: 1 Hoge Raad, 5 gerechtshoven, 19 arrondissementsrechtbanken en 62 kantongerechten, met daarnaast dan nog de administratieve rechtspraak met raden van beroep, ambtenarengerechten, een centrale raad van beroep en een tariefcommissie. De rechters bij de kantongerechten en de arrondissementsrechtbanken worden aangeduid als kantonrechter respectievelijk rechter, die bij de gerechtshoven en de Hoge Raad als raadsheer.
Om nu te bepalen bij welk gerecht (instantie) een bepaalde zaak moet worden behandeld, geeft de Wet op de rechterlijke organisatie (Wet RO) duidelijkheid. Sommige zaken moeten voor een kantongerecht dienen, terwijl andere procedures bij een rechtbank, gerechtshof of de Hoge Raad moeten worden aangebracht. De bevoegdheid van de soort rechter wordt 'absolute competentie' genoemd. Als vastgesteld is welk soort rechter bevoegd is, moet nog worden bepaald in welke plaats (rechtsgebied) de rechter bevoegd is om de zaak te behandelen. Dit wordt 'relatieve competentie' genoemd.
Er zijn in het Nederlands recht verschillende verdelingen te maken. Een veel gebruikte is die van publiek- en privaatrecht en die van materieel en formeel recht. Bij publiekrecht regelt het recht de verhoudingen tussen de burger en de overheid en bij privaatrecht (ook wel civiel of burgerlijk recht genoemd) de verhoudingen tussen de burgers onderling. In het materieel recht zijn de geldende rechtsregels vastgelegd en het formeel recht of procesrecht geeft de regels aan hoe de gang van zaken in een gerechtelijke procedure gevoerd moeten worden om het materiële recht te waarborgen.
Tot het publiekrecht rekent men het staatsrecht, bestuursrecht (of administratief recht), strafrecht en het volkenrecht (of internationaal publiekrecht). Tot privaatrecht rekent men het burgerlijk recht, het burgerlijk procesrecht en het internationaal privaatrecht (IPR).
Ook in de jaren tachtig hebben zich in de Nederlandse maatschappij ingrijpende veranderingen voorgedaan die van grote betekenis zijn geweest voor de positie en het functioneren van de Rechterlijke Macht. Er bestond in het begin van de jaren 80 een situatie van chronische overbelasting van de rechtsverzorging. Het zaaksaanbod steeg jaarlijks met vijf procent. Bij de voorbereiding van de Justitiebegroting 1984 ontstond een fors probleem met betrekking tot de personeelssterkte van de rechterlijke organisatie. Minister mr. F. Korthals Altes stelde de stuurgroep onderzoek functioneren rechterlijke organisatie (OFRO) in, die werd uitgevoerd door het organisatieadviesbureau Berenschot. De aanbevelingen werden op 23 december 1986 uitgebracht in een eindrapportage, waarbij besloten werd om in de arrondissementen ‘s-Gravenhage, ’s-Hertogenbosch en Zwolle te experimenteren met de decentralisatie en de nieuwe managementstructuur (de unitstructuur en van de Directie Gerechtelijke Ondersteuning), die ik verderop in deze inventaris uiteenzet.
Al bij de behandeling van de Justitiebegroting 1972 beloofde de toenmalige minister van Justitie mr. A.A.M. van Agt, de Tweede Kamer een staatscommissie in te stellen, die zich moest buigen over een algehele herziening van de rechterlijke organisatie. Deze staatscommissie Herziening Rechterlijke Organisatie (HRO) bracht pas in de jaren 1984-1985 in twee delen haar eindrapportage uit, vormgegeven in drie fasen, waarbij de voltooiing buiten het bestek valt van deze inventaris.
Het kabinet Lubbers II nam in 1989 genoemde voorstellen van het eerste rapport in grote lijnen over. Deze kwam, zeer kort samengevat, op het volgende neer: integratie van alle civiele -, straf - en bestuursrechtspraak in eerste aanleg in geïntegreerde gerechten. De mogelijkheid dat alle hoger beroepen door de gerechtshoven zouden worden behandeld werd niet door het kabinet overgenomen, maar de cassatiemogelijkheid wel.
Met de bekrachtiging van de wet Voltooiing eerste fase HRO vond de integratie van de tien Raden van Beroep/Ambtenarengerechten en 19 arrondissementsrechtbanken in rechtbanken “nieuwe stijl” op 1 januari 1994 plaats. Met ingang van nieuwjaarsdag 2002 werden de kantongerechten in de rechtbanken geïntegreerd.
Het jaar 1989 is een jaar van tal van projecten op het gebied van de herziening van de rechterlijke structuur, maar ook op het gebied van de reeds geschetste unitvorming, de functie gerechts-of parketsecretarissen, de invoering van het eerste deelsysteem COMPAS (=Communicatie Openbaar Ministerie Parket Administratie Systeem) voor ondersteuning van de afhandeling van kanton - en rechtbankstrafzaken, waar in 1983 mee was gestart, als project en tenslotte een interdepartementale werkgroep tussen Justitie en Rijksgebouwendienst opgezet (JR-120): JR-120 staat voor J=Justitie en R= Rijksgebouwendienst) 120 miljoen gulden op jaarbasis om de huisvesting te verbeteren.
Naast het in 1983 gerenoveerde IBIS (Interim Boete Incasso Systeem), dat voor de verwerking van de door de rechter opgelegde boetes dient, is reeds op grote schaal sedert medio 1982 tekstverwerkende apparatuur in gebruik genomen voor het vervaardigen met name van telasteleggingen in strafzaken. De oudere versie IBIS was met de instelling van het Centraal Ontvangkantoor der Gerechten (COG) in 1978 al operationeel. Bij de parketten en het COG stonden servers (centrale verwerkingseenheden) die gegevens die betrekking hadden op bij arresten en vonnissen opgelegde onvoorwaardelijke geldboeten doorzonden via vaste telefoonlijnen naar het Rijkscomputercentrum te Heerlen.
In 1983 werd er in ’s-Gravenhage gestart met twee grote automatiseringsprojecten te weten: COMPAS en MITRA. Deze laatste afkorting stond voor Management Informatie Systeem Strafrechtstoepassing. Beide projecten bestreken het gehele verwerkingsproces van de binnengekomen strafzaken op het Arrondissementsparket. Door een kabelbreuk in 1985 in Den-Haag liepen de projecten grote vertraging op. MITRA werd in 1986 operationeel en pas op 1 september 1988 werd het eerste deelsysteem van COMPAS in gebruik gesteld op het arrondissementsparket in Arnhem.
In 1986 werden er 450 tekstverwerkers, de zgn. Wordplexmachines (modellen WPX-2 en 4) gebruikt binnen de rechterlijke organisatie. In de loop van 1988 werden deze snelle schrijfmachines met een geheugen uit 1982 vervangen door Olivetti’s met MS-DOS besturingssysteem en met als software Wordperfect.
Op het arrondissementsparket was per 31 december 1989 een personal computer (PC)-dichtheid van 15 personal computers op 150 personen! De aan het einde van 1989 in gebruik zijnde automatiseringssystemen waren o.a. COMPAS, IPAS (Interim Parket Administratie Systeem Kantongerechtzaken), WAM/MIS (Wet Aansprakelijkheidsverzekering Motorrijtuigen/Management Informatie Systeem) IBIS (Interim Boete Incasso Systeem) en ISIS (Interim Slachtoffer Informatie Systeem) en tenslotte enkele kleinere lokale systemen. Het parket ging met ingang van 1 januari de strafzaken van de kantongerechten behandelen m.b.v. COMPAS. Waarbij voorgenoemde applicaties in COMPAS-kanton waren opgegaan.
Ook werden in deze jaren voor de civiele griffie van de Zittende Magistratuur automatiseringssystemen (landelijk of regionaal) ontwikkeld voor bijvoorbeeld de civiele roladministratie, voogdij en bewindadministratie bestaande uit een elektronische kaartenbak. In 1987 beschikte de griffie over 12 tekstverwerkers en 1 PC. Ook waren hier veel tegenslagen op het gebied van automatisering, zodat pas in 1993 haar werkzaamheden op de civiele en familie unit werd ondersteund door pc’s met het Nieuw Administratief Rechtsondersteunend Civiel Informatie Systeem (NARCIS) op een NOVELL netwerk. Wel werkte men hoofdzakelijk voor het arrondissementsparket met Interim Parket Administratie Systeem (IPAS) voor de administratieve verwerking van strafzaken in de kantongerechten.
Voor de raden van beroep en ambtenarengerecht werd eind 1989 het basis ontwerp van Geïntegreerd Registratie- en Beheerssysteem Raden beroep en Ambtenarengerechten (GERBERA) goedgekeurd, maar dit werd pas in 1991 operationeel.
1.1 Strafzaken
Binnen het strafrecht onderscheidt men traditioneel:
het materieel privaatrecht
het strafprocesrecht (=strafvordering) als formeel strafrecht
Waarbij wel op te merken is dat bij het materieel privaatrecht ook bepalingen terug te vinden zijn van vormvoorschriften en in het strafprocesrecht ook bepalingen van materiële aard. Zij vullen elkaar aan het één ligt in het verlengde van het andere.
Het strafrecht in de jaren 1980-1989 is sinds 1811 bij toepassing van de Franse wetboeken Code pénal en de Code d’ instruction criminelle in grote lijnen dezelfde gebleven (schema 1). In 1838 werd de Code d’ instruction criminelle vervangen door het Wetboek van Strafvordering, dat voor het overgrote deel een navolging van de Code was. In 1926 trad een goed doordacht stuk strafprocesrecht in werking. Na de invoering hiervan is het vanzelfsprekend herhaaldelijk gewijzigd.
In 1886 werd een nieuw Wetboek van Strafrecht ingevoerd, dat de Code pénal verving.
Het materiële strafrecht is voor een groot deel te vinden in het Wetboek van Strafrecht (1886) en diverse andere wetten, zoals o.a. in het Wegenverkeersrecht en de Wet economische delicten. Als gevolg van de toename van de zware georganiseerde criminaliteit en de internationalisering van de maatschappij kwamen in de jaren tachtig enkele belangrijke wetten tot stand, te weten:
van 1 mei 1981 de Wet afbreking zwangerschap(Wafz)(Staatsblad 1981, nr. 257).
van 31 maart 1983 de Wet vermogenssancties (Staatsblad 1983, nr. 153).
van 10 maart 1984 de Wet indeling boetecategorieën (Staatsbladen 1984, nrs. 91 en 92).
van 4 september 1985 de Opiumwet (Ow) (Staatsblad 1985, nr. 495) met een ingrijpende wijziging sedert 1976.
van 5 februari 1986 (Staatsblad 1986, nr. 41) de Wet Wapens en Munitie (WWM) in plaats van o.a. de oude Wapenwet 1890.
van 10 september 1986 de Wet overdracht tenuitvoerlegging strafvonnissen (WOTS) (Staatsblad 1986, nr. 464).
van 21 april 1988 Warenwet (Staatsblad 1988, nr. 358) met ingrijpende wijzigingen sedert 1935.
van 6 juni 1988 (Staatsblad 1988, nr. 282) ingrijpende wijziging van de TBR (terbeschikkingstelling van de regering), waarbij deze werd vervangen door het Reglement tenuitvoerlegging terbeschikkingstelling (TBS).
van 2 februari 1989 de Wet strafbaarstelling misbruik van voorwetenschap (Staatsblad 1989 nr. 16).
Het strafprocesrecht omvat, globaal genomen, alles wat gebeurt tussen het tijdstip, waarop een vermoeden ontstaat dat een strafbaar feit is gepleegd, en de tenuitvoerlegging van de naar aanleiding van dat feit opgelegde straf.
Maar deze jaren tachtig waren wel vruchtbaar voor belangrijke veranderingen in het strafprocesrecht zoals:
Op 1 januari 1980 gingen de Officieren van Justitie werken met een landelijke gerubriceerde lijst van sepot (niet-vervolging) beslissingen.
Op 1 juli 1982 kwam een nieuwe richtlijn tot stand voor de transactie- en strafvordering. Tevens werd landelijk het miniproces-verbaal en de mogelijkheid om de politietransactie te betalen. Deze wijzigingen werden ondersteund door een landelijk geautomatiseerde BAS (= Bekeuringen AfhandelingsSysteem) van de politie.
Bij de wet van 31 maart 1983 (Wet vermogenssancties) was afdoening buiten proces mogelijk voor alle overtredingen en voor misdrijven waarop niet meer dan zes jaar gevangenisstraf is gesteld.
Bij de wet van 8 november 1984 (Staatsblad 1984 nr. 551) vond er een belangrijke wijziging van beklagregeling van art. 12 plaats
Bij de wet van 1 juli 1987(Staatsblad 1987 nr. 334) werd de leeftijdgrens waarop men meerderjarig werd verlaagd naar 18 jaar.
Bij de wet van 1 april 1987 (Staatsblad 1987 nr. 162) konden hogerberoepzaken ook door een politierechter behandeld worden.
Op 1 januari 1988 trad de WOTS (Wet overdracht tenuitvoerlegging strafvonnissen) gefaseerd in werking. (Staatsblad 1987, nr. 44). Door de wet kunnen in het buitenland opgelegde strafvonnissen in Nederland ten uitvoer worden gelegd en kunnen Nederlandse strafvonnissen ter executie aan een andere staat worden overgedragen.
Schema 1: Schematisch overzicht van de procesgang van een strafzaak in hoofdlijnen.
Vooronderzoek
Opsporings-onderzoek of constatering strafbaar feit Onderzoek Opsporings-ambtenaar, meestal politie (onder leiding van Officier van Justitie = O.M.) Proces-verbaal, kennisgeving van inbeslagname etc.
Evt. gerechtelijk vooronderzoek (g.v.o.) Nader onderzoek feit; huiszoeking, telefoontap etc. Rechter-Commissaris (R.C.) in strafzaken Proces
Beslissing O.M. Niet-vervolgen Sepot, transactie O.M., taakstraf
Wel-vervolgen (volgende fase, als de rechter in strafzaak wordt betrokken)
De zaak krijgt een parketnummer.
Hoofdonderzoek = berechting
Onderzoek ter terechtzitting Voorlezen tenlaste-legging Officier van Justitie Dagvaarding
Verhoor van:
- getuigen Rechtbank Proces-verbaal ter terechtzitting
- verdachte Officier van Justitie, advocaat idem
- deskundigen Rechter idem
Requisitoir Officier van Justitie Vordering ter terechtzitting
Pleidooi Advocaat / beklaagde Pleitnota
Laatste woord Beklaagde idem
Sluiting onderzoek Voorzitter (= rechter of president) die de leiding heeft tijdens de terechtzitting. Mededeling, wanneer uitspraak zal worden gedaan (in de regel 14 dagen),
tenzij die aanstonds volgt (mondeling) bij alleen zittende rechters (in een enkelvoudige kamer).
Bij meervoudige behandeling trekt de rechtbank zich terug in de raadkamer (=een apart vertrek) en beraadslaagt daar over de zaak (het zgn. raadkameren), waar geen verslag van opgemaakt wordt.
Alleen het vonnis wordt openbaar uitgesproken door één van de rechters.
Rechtmiddelen Hoger beroep / cassatie Veroordeelde, Officier van Justitie Akte
Executie + bewaking (= uitvoering straf/maatregel Innen boetes, hechtenis of gevangstraf uitvoeren en bewaken.
De veroordeelde is het ook mogelijk een maatregel op te leggen, zoals bv. TBS (Terbeschikkingstelling), het in beslag nemen van voorwerpen (verbeurdverklaring) en plaatsing in een psychiatrisch ziekenhuis. Executie-registers
1.2. Burgerlijke of civiele zaken
Binnen het privaatrecht, ook wel het civiele of het burgerlijk recht genoemd onderscheidt men traditioneel:
het materieel privaatrecht
het burgerlijk procesrecht als formeel privaatrecht
Waarbij wel op te merken is dat bij het materieel privaatrecht ook bepalingen terug te vinden zijn van vormvoorschreven en in het burgerlijk procesrecht ook bepalingen van materiële aard. Zij vullen elkaar aan; het een ligt in het verlengde van het andere.
Met de hiervoor aangegeven indeling is het gebied van het burgerlijk recht nog niet volledig omlijnd. Men maakt ook nog de verdeling tussen: eigenlijke (contentieus) en oneigenlijke (voluntair) rechtspraak. Bij de eerste is een rechterlijk ingrijpen vereist voor de beslissing van een geschil tussen partijen en bij oneigenlijke rechtspraak moet de rechter een beslissing geven zonder dat er tussen de partijen een geschil bestaat. De gedingvoering begint bij eigenlijke rechtspraak met een dagvaarding en eindigt met een vonnis. Daarentegen start de requestprocedure met een verzoekschrift (request) door de rechtzoekende (verzoeker of rekwestrant) en eindigt met een rechterlijke uitspraak die beschikking wordt genoemd. In schema 2 is de procesgang van een civiele zaak in hoofdlijnen weergegeven.
In het echtscheidingrecht zijn er twee aparte regels bepaald voor echtscheiding en scheiding van tafel en bed. Voor de vordering van één der echtgenoten, moet de procedure aanhangig worden gemaakt door middel van een dagvaarding. Bij hun gemeenschappelijk verzoek start de procedure door het indienen van een verzoekschrift.
Het materieel privaatrecht is terug te vinden in het Burgerlijk Wetboek (B.W.) en het Wetboek van Koophandel, (W.v. K. of K.)beide tot stand gekomen in 1838. Het oude B.W. bestond tot 1970 uit de onderstaande vier boeken, t.w.:
Eerste boek: Van personen (sedert 1 januari 1971 personen en familierecht)
Tweede boek: Van zaken (sedert 26 juli 1976 rechtspersonenwet)
Derde boek: Van verbintenissen
Vierde boek: Van bewijs en verjaring (sedert 1 april 1988 alleen de laatste titel)
Politieke en economische belangrijke gedeeltelijke aanpassingen hebben in het B.W. sinds zijn de invoering wel plaats gehad, bijvoorbeeld het uit het Franse recht stammend onderscheid tussen kooplieden en andere burgers werd voor wat het faillissement betrof al in 1893 opgeheven met de invoering van de Faillissementswet op 1 september 1896 (Staatsblad 1896, nummer 9). In 1970 werd boek 1 van het nieuwe personen- en familierecht ingevoerd. In 1976 voerde men Boek 2 in, inhoudende de nieuwe rechtspersonenwet.
Voordat het grootste deel van het Nieuwe Burgerlijk Wetboek (NBW) op 1 januari 1992 van kracht werd, bestaande uit negen delen, werd er in de periode 1980-1989 ook grote voortgang gemaakt in het ontwerp hiervan, zoals onder meer in 1980 toen Boeken 3, 5 en 6 bij wet werden vastgesteld (Staatsbladen 1980 nrs. 430, 431 en 432) en van het tweede stuk van Boek 8 - titel 12 Wegvervoerrecht is per wet op 1 september 1983 in werking getreden als Wet Overeenkomst Wegvervoer (WOW) als wet gepubliceerd in de Staatsblad 1982 met nummer 670 en in 1988, werd het bewijsrecht uit het vierde boek gelicht en in aangepaste vorm opgenomen in het Wetboek van Burgerlijke rechtsvordering (Staatsblad 1987 nr. 590).
Het civiel procesrecht is voornamelijk geregeld in het Wetboek van Burgerlijke Rechtsvordering (Rv). Verder zijn van belang de eveneens in 1838 ingevoerde Wet op de rechterlijke organisatie (Wet RO) die de belangrijkste regeling vormt naast de Rv, de Wet van 9 december 1936 met de invoering van alleensprekende rechter, de rolrechter. In 1909 was al op beperkte wijze ingesteld een enkelvoudige kamer ingesteld “tot onverwijlde bestrijding van den achterstand bij sommige gerechten” en de Wet van 4 juli 1957 tot regeling van rechtsbijstand aan on- en minvermogende en tal van andere wetten die een materie regelen, zoals bijvoorbeeld de Krankzinnigenwet uit 1884 en de Faillissementswet (Fw) uit 1896.
Dit Wetboek van Burgerlijk Rechtsvordering, bestaande uit vier boeken is sinds zijn invoering meer dan tweehonderd maal gedeeltelijk herzien of aangevuld. Naast de op 1 april 1988 ingevoerde regeling van de herziening van het bewijsrecht in civiele procedures, vonden in de periode van de jaren 1980-1989 nog enkele andere belangrijke wijzigingen plaats in de wetgeving zoals o.a.:
de invoering van de enkelvoudige rolrechter in appèlzaken (Staatsbladen 1984, nummers 19 en 128).
de Wijziging regeling nietigheid van dagvaardingen (Staatsblad. 1985, nummer 304).
het arbitragerecht werd in 1986 grondig herzien en als apart Boek aan het WvBv toegevoegd (Staatsblad 1986, nummer 372).
verruiming van de mogelijkheid van de behandeling door één rechter (unusrechtspraak) (Staatsblad 1988 nrs. 204 en 320). Alle zaken die aanhangig worden gemaakt worden ingeschreven ter rolle van een enkelvoudige kamer en door deze, dan wel, na verwijzing door een andere enkelvoudige of meervoudige kamer behandeld. Voor inwerkingtreding van deze wet was de civiele rechtspraak vooral rechtspraak door een college bestaande uit drie rechters, afgezien van verstekzaken en tenzij die zaken welke haar voor verwijzing geschikt schijnen, naar de enkelvoudige kamer verwijst volgens de artikelen 288a+b van het Wetboek van Burgerlijke Rechtsvordering waren verwezen.
Verder bestaat nog in het burgerlijk procesrecht een afwijkend (inclusief aanvullend) procesrecht voor tal van materieelrechtelijke rechtsgebieden waaronder hier begrepen o.a. het faillissement en de surseance van betaling die op het grensvlak van materieel en formeel gesitueerd zijn en die eveneens herhaaldelijk zijn gemoderniseerd.
Hierboven werd de eigenlijke cq. contentieuze rechtspraak omschreven. De rechter moet niet alleen vonnis wijzen in een geschil tussen twee of meer partijen, maar is ook nog belast met oneigenlijke (of voluntaire, extrajudiciële buitengerechtelijke) rechtspraak. Bij de uitvoering en toepassing van een aantal wettelijke bepalingen in het Burgerlijk Wetboek, Wetboek van Burgerlijke Rechtsvordering, de Faillissementswet en talloze afzonderlijke wetten moet een beslissing worden gegeven bij beschikking zonder dat er een geschil bestaat. In dergelijke gevallen vangt de gedingvoering niet aan met een dagvaarding, maar met een verzoekschrift dat door de rechtzoekende (verzoeker of rekwestrant) aan de rechter worden gericht. Vervolgens wordt dikwijls door de procureur van de wederpartij (de gerequestreerde) een verweerschrift ingediend. Hierna vindt de mondelinge behandeling van de zaak plaats ten overstaan van de rechter. Voor 1984 (Staatsblad nummer 97) vond deze plaats achter gesloten deuren. Door invloed van het zesde artikel van het Verdrag tot bescherming van de rechten van de mens (EVRM-wet), waarin openbaarheid van behandeling van zaken wordt voorgeschreven, gebeurt dit tegenwoordig niet meer. Maar behandeling van zaken betreffende o.m. huwelijken, echtscheiding, adoptie, voogdij etc. bleven achter gesloten deuren bevolen.
Op 1 januari 1970 (Staatsblad 1969, nr. 200) werd het Eerste Boek van het Wetboek van Burgerlijke Rechtsvordering met een Twaalfde titel uitgebreid met algemene regels in civiele zaken die met een verzoekschrift werden ingeleid. Na 1970 is bovengenoemde regeling mede door de wetgever sterk uitgebreid, waarbij deze ook gold voor een geschil dat tussen de partijen bestaat omdat deze procesvorm sneller en doelmatiger wordt geacht dan de gewone civiele rolprocedure.
Bij de arrondissementsrechtbank worden zaken van een requestprocedure, behoudens in de wet genoemde uitzonderingen behandeld door een enkelvoudige kamer. Indien de zaak naar het oordeel van voorgenoemde kamer ongeschikt door één rechter, verwijst zij deze naar een meervoudige kamer.
Schema 2: Schematisch overzicht van de procesgang van een civiele zaak in hoofdlijnen.
Uitbrengen (het exploit van de) dagvaarding Opstellen dagvaarding Advocaat van de eiser Dagvaarding
Betekening dagvaarding Deurwaarder
Inschrijving zaak op rol Arrondissementsrechtbank Rol
Rolzitting Arrondissementsrechtbank Audiëntiebladen
Uitroeping zaak Deurwaarder
Verschijning van gedaagde d.m.v. procureurstelling of het niet-verschijnen van een gedaagde.
Bij procureurstelling van de gedaagde begint de uitwisseling van de schriftelijke gedingstukken (conclusies) d.m.v. het contradictoire geding (=tegenspraak).
Contradictoire geding Nemen van conclusies Partij (eiser) Conclusie van eis
Nemen van conclusie Partij (gedaagde) Conclusie van antwoord
Evt. comparitie (=verschijning van de partijen voor de rechter) na antwoord, (c.n.a.)
Repliceren Partij (eiser) Conclusie van repliek
Dupliceren Partij (gedaagde) Conclusie van dupliek
E.v.t. pleidooien Proces-verbaal
Vonnis Drie beslissingsmogelijkheden van afdoening van de rolzaak door de rechter zijn mogelijk:
- Een eindvonnis,
hiertegen kan een rechtsmiddel worden ingesteld. Vonnis
- Een gemengd vonnis.